【裁判字號】    92,易,1020
【裁判日期】    920815
【裁判案由】    毀損債權
【裁判全文】
臺灣臺中地方法院刑事判決                        九十二年度易字第一○二○號
    公  訴  人  臺灣臺中地方法院檢察署檢察官
    被      告  乙○○
                丙○○
    右  一  人
    選任辯護人  張啟富律師
右列被告等因毀損債權案件，經檢察官提起公訴（九十一年度偵字第二○三八七號）
，本院判決如左：
    主  文
乙○○債務人於將受強制執行之際，意圖損害債權人之債權，而處分其財產，處有期
徒刑陸月，如易科罰金，以參佰元折算壹日。
丙○○無罪。
    事  實
一、乙○○前與其兄甲○○發生金錢糾紛，乃向臺中市西屯區調解委員會聲請調解，
    並於民國八十九年三月二十二日調解成立後，承諾給予甲○○新臺幣（下同）三
    百七十萬元，該調解書嗣於同年四月十日經本院以八十九年度核字第九○九號核
    定在案，而得為強制執行名義。詎乙○○明知其右揭債務未完全清償，其財產仍
    處於隨時得受強制執行之際，竟基於損害債權人甲○○債權之意圖，由乙○○將
    其所有坐落臺中市○○區○○段九○六、九○七、九五四、九六○地號等四筆土
    地之應有部分均八分之一（下稱系爭土地），於九十一年七月十一日以贈與為原
    因移轉登記予不知情之其子丙○○，而處分其財產。嗣因甲○○於九十一年九月
    二十三日調閱上開土地之登記簿謄本時，發覺上情。
二、案經甲○○訴由臺灣臺中地方法院檢察署檢察官偵查起訴。
    理  由
壹、有罪部分
  一、訊據被告乙○○固坦承有於右揭時、地贈與系爭土地予被告丙○○等情不諱，
      惟矢口否認有何毀損債權之犯行，辯稱：因告訴人甲○○趁伊父親中風臥病在
      床之際，不斷要求伊父親給予財產，伊不忍父親受告訴人騷擾，始主動聲請調
      解，並於調解當日簽發到期日九十年五月三十日，面額三百七十萬元之本票予
      告訴人，伊事前並沒有積欠告訴人甲○○三百七十萬元，故執行名義表彰之債
      權事實上並不存在，退步言，縱調解書所載債權屬實，然伊贈與前開土地予被
      告丙○○時，名下尚有同地段九一○地號（面積：一○五‧三六平方公尺）、
      九四五地號（面積：一七四‧八四平方公尺）二筆土地及其地上建物即門牌號
      碼臺中市○○區○○里○○街十七號、何厝街十五巷十號二戶房屋，以及於宏
      碁股份有限公司、中國鋼鐵股份有限公司、技嘉科技股份有限公司、國巨股份
      有限公司、瑋震實業有限公司、騰陽車業股份有限公司等公司之股份及出資額
      ，尚不致影響告訴人債權之受償，伊無損害告訴人債權之意圖云云。然查：
    (一)被告於本院審理時供稱：伊父親有一舊家，在七十多年時有說要賣掉給伊當作
      做生意之本錢，但因為當時地在中間所以沒有辦法賣掉，後來伊就用地去抵押
      借了一百五十萬，但在七十九年時房地產上漲，地漲到二千零八十萬元，伊就
      把地賣掉，錢被伊父親拿走了，伊也是有用到這些錢，然後把錢放伊這邊，當
      作做生意用的，後來到伊父親中風時大概在八十六、七年間，兄弟們就開始吵
      了，然後就把這些土地過戶給每個兄弟，每人四分之一，又要吵著要現金，因
      為之前分得二千多萬，在伊父母親生病時陸陸續續都已經花掉了，但伊沒有記
      載下來，所以他們都不承認，因為兄弟們一直吵，伊父親受不了，我才簽本票
      給告訴人等語（參見本院刑事卷宗九十二年七月二十五日調查筆錄第十一頁）
      ，若依被告所言，則被告簽署上開調解書時，即有代其父承擔分家所需費用之
      意，是上開調解書所表徵之債權債務關係仍屬存在，且上開調解書業經本院以
      八十九年度核字第九○九號核定在案，自得為強制執行名義，被告辯稱債權事
      實不存在云云，自非可採。
    (二)按所謂債務人將受強制執行之際，乃以債權人已取得執行名義為其前提要件，
      亦即指已有債務執行名義，得以公權力執行而未執行之際，或雖已開始執行而
      未完畢者而言。查告訴人於八十九年四月十日取得執行名義，已如前述，並有
      上開調解書附卷可稽，而被告乙○○九十一年六月二十七日將前開土地贈與被
      告丙○○，並於同年七月十一日辦理移轉登記完畢，有臺中市中興地政事務所
      九十二年三月十三日中興地所四字第○九二○○○四三○三號函附之土地登記
      申請書影本一紙在卷可按，且該四筆土地之面積，分別為二二六‧二平方公尺
      、一‧六四平方公尺、五二‧一平方公尺、二一九‧○一平方公尺，合計四九
      八‧九五平方公尺，以系爭土地公告現值每平方公尺為一萬七千元及被告乙○○權利範圍八分之一計算，前開土地總值有一百零六萬二百六十八元，係有價
      值之土地，此有土地登記謄本四紙及臺中市中興地政事務所九十一年十二月二
      十五日中興地所三字第○九一○二四四五一號函一紙附卷可憑。足見被告乙○○係於調解書所表徵之債務關係將受執行之際，處分其名下財產甚明。
    (三)被告乙○○復辯稱：伊贈與前開土地予被告丙○○時，名下尚有同地段九一○
      地號（面積：一○五‧三六平方公尺）、九四五地號（面積：一七四‧八四平
      方公尺）二筆土地及其地上建物即門牌號碼臺中市○○區○○里○○街十七號
      、何厝街十五巷十號二戶房屋，以及於宏碁股份有限公司、中國鋼鐵股份有限
      公司、技嘉科技股份有限公司、國巨股份有限公司、瑋震實業有限公司、騰陽
      車業股份有限公司等公司之股份及出資額，尚不致影響告訴人債權之受償，伊
      無損害告訴人債權之意圖云云。雖被告乙○○將前開土地贈與被告丙○○後，
      被告乙○○尚有上述財產等情，有財政部國稅局中區國稅局黎明稽徵所中區國
      稅黎明資字第○九一○○三○一一四號函在卷可稽，然被告乙○○分別於八十
      六年七月二十三日及九十年八月六日，以上述同地段九一○地號、九四五地號
      土地及其地上建物，向中興商業銀行設定抵押權登記，借貸四百七十萬及一千
      五百萬，而於九十年七月十一日被告乙○○辦理前開土地移轉登記時，其尚積
      欠中興商業銀行四百四十萬零九百三十六元及一千四百八十二萬元（共計一千
      九百二十二萬零九百三十六元）等情，有中興商業銀行臺中分行九十二年五月
      二月（九十二）興中企字第二一四號函附之借貸相關資料及該分行九十二年六
      月二十四日（九十二）興中企字第二八三號函在卷可稽；且被告於八十九年間
      亦分別簽發三百萬、二百萬本票予其兄何火財及何茂火二人，業經被告乙○○
      供承在卷（參見本院刑事卷宗九十二年六月二十六日調查筆錄第二頁），惟被
      告乙○○積欠其兄何火財三百萬元部分已於九十一年二月二十六日達成和解而
      清償，是被告乙○○於九十一年七月十一日辦理前開土地移轉登記時，共積欠
      中興商業銀行、告訴人、何茂火債務達二千四百九十二萬零九百三十六元。而
      上述土地及建物經中興商業銀行鑑價共有二千一百四十四萬三千元之價值，有
      中興商業銀行臺中分行九十二年五月二月（九十二）興中企字第二一四號函附
      之借貸相關資料在卷可參；且被告持有之宏碁股份有限公司、中國鋼鐵股份有
      限公司、技嘉科技股份有限公司、國巨股份有限公司股票只剩零股，價值不高
      ，不影響認定等情，業經選任辯護人陳述在卷（參見本院刑事卷宗九十二年五
      月二十二日調查筆錄第二頁）；又被告辯稱：伊於九十一年二月二十六日與何
      火財和解時，曾以三百十二萬元買回瑋震實業有限公司、騰陽車業股份有限公
      司之股份，故該二家公司之股票尚有三百十二萬之價值云云，惟上開二家公司
      已於九十一年八月十五日因重組而登記解散，有經濟部九十一年十月十五日經
      授中字第○九一三九五五八二○號函附卷可憑，則上開二家公司股票於同年七
      月十一日之股值是否能維持上開價值顯屬可疑，復被告乙○○亦未能提出上開
      二家公司清算後，所分得之金額以供本院查核，是難認將於一個月後解散之公
      司股票尚有三百十二萬之價額。縱上開二家公司股票有三百十二萬價值，與上
      述土地及建物銀行鑑價二千一百四十四萬三千元相加，被告乙○○當時財產亦
      只有二千四百五十六萬三千元，低於債務額二千四百九十二萬零九百三十六元
      ，一但遭中興銀行拍賣上述土地及建物，依吾國民事執行實務，上述土地及建
      物拍賣所得金額恐不及鑑價值之一半，是被告乙○○名下財產已不足清償二千
      四百九十二萬零九百三十六元之債務額，被告乙○○曾為上開二家公司之負責
      人，有豐富之社會歷練，對此當有所預見，猶將系爭土地贈與被告丙○○，實
      有損害告訴人債權之意圖。
    (四)縱上，被告乙○○前揭置辯，顯係飾卸之詞，本案事證明確，被告乙○○犯行
      洵堪認定，應依法論科。
  二、被告乙○○明知其名下財產已不足清償所積欠之債務，竟意圖損害債權人之債
      權，將系爭土地贈與不知情之被告丙○○，核其所為係犯刑法第三百五十六條
      之損害債權罪。爰審酌被告乙○○不願履行債務，利用贈與而移轉土地所有權
      登記之手段，欲損害告訴人之債權，殊非可取，惟因其素行尚可，暨考其動機
      、智識、犯罪手段及犯後態度，量處如主文所示之刑，並諭知易科罰金之折算
      標準，以資懲儆。
貳、無罪部分：
  一、公訴意旨略以：被告乙○○於八十年一月間向告訴人甲○○借貸新臺幣三百七
      十萬元，經告訴人多次催討未果，被告乙○○乃向臺中市西屯區調解委員會聲
      請調解，並於八十九年三月二十二日調解成立。被告乙○○承諾願償還上開借
      款，該調解書嗣於八十九年四月十日經臺灣臺中地方法院以八十九年度核字第
      九Ｏ九號核定在案，而得為強制執行名義。詎被告乙○○明知其右揭債務未完
      全清償，其財產仍處於隨時得受強制執行之際，與其子即被告丙○○共同基於
      損害告訴人債權之意圖，竟由被告乙○○將其所有坐落臺中市○○區○○段九
      ○六、九○七、九五四、九六○地號等四筆土地之應有部分均八分之一，於九
      十一年七月十一日以贈與為原因移轉登記予被告丙○○，而處分其財產，致告
      訴人求償無門，足生損害於告訴人之債權，因認被告丙○○亦涉犯刑法第三百
      五十六條損害債權罪嫌等語。
  二、按犯罪事實應依證據認定之，無證據不得推定其犯罪事實；又不能證明被告犯
      罪者，應諭知無罪之判決，刑事訴訟法第一百五十四條、第三百零一條第一項
      ，分別定有明文；而犯罪事實本應依證據認定之，無證據不得推定其犯罪事實
      ，所謂認定犯罪事實之證據，係指足以認定被告確有犯罪行為之積極證據而言
      ，該項證據自須適合於被告犯罪事實認定，始得採為斷罪資料，與公訴人起訴
      所憑僅需有之合理懷疑而得為起訴之論罪事證有別，又苟未能發現相當證據，
      或證據不足以證明，自不能以推測或擬制之方法，以為裁判基礎，此分別有最
      高法院二十九年度上字第三一○五號及同院四十年度臺上字第八六號判例意旨
      可資參照。
  三、本件公訴人認被告丙○○涉有上開罪嫌，無非係以：被告丙○○與被告乙○○
      為父子關係，被告丙○○亦自承知悉其父積欠告訴人欠款，然於偵查時先稱不
      知道其名下有前開四筆土地，復稱其事後才知道，經告訴人當庭質疑後，又改
      稱被告乙○○叫伊簽伊就簽，伊什麼都不知道，再改稱伊父親說要將土地過戶
      予伊，伊說沒意見；再質諸是否知道被告乙○○積欠告訴人債務，其又稱不知
      道，說詞不斷反覆，果其確實不知情，何須如此掩飾、被告丙○○既知被告乙○○積欠告訴人債務，卻又接受被告乙○○贈與土地，其有損害告訴人債權之
      意圖等情，為其所憑之論據。訊據被告丙○○固坦承有於右揭時、地接受被告
      乙○○贈與系爭土地等情不諱，惟堅詞否認有何損害債權之犯行，陳稱：被告
      乙○○有說要把系爭土地登記給伊，目的是因伊要開機車店，若有跟銀行往來
      可將系爭土地當作作擔保之用，伊當時不知被告乙○○有欠告訴人錢，更不知
      債務金額若干，直至告訴人提出告訴後，始聽聞被告乙○○開本票予告訴人及
      相關事宜，伊無損害債權之意圖等語。
  四、按損害債權罪之成立需具備就本罪犯罪事實有所認知之故意及損害債權人債權
      之意圖為必要，若債務人處分其名下財產後，其他財產尚足支付債權人之債權
      ，應屬其財產權之正當行使，要難認有損害債權人債權之意圖；次按未按事實
      審法院對於證據之取捨，依法雖有自由判斷之權，然積極證據不足證明犯罪事
      實時，被告之抗辯或反證縱屬虛偽，仍不能以此資為積極證據應予採信之理由
      ，最高法院三十年上字第四八二號著有判例可資參照。查被告何國榮於九十一
      年七月十一日贈與系爭土地予被告丙○○時，其名下財產尚有上述二筆土地及
      其地上建物，以及於宏碁股份有限公司、中國鋼鐵股份有限公司、技嘉科技股
      份有限公司、國巨股份有限公司、瑋震實業有限公司、騰陽車業股份有限公司
      等公司之股份及出資額，已如前述，以被告丙○○當時二十歲之年齡，及尚在
      學校求學之人生閱歷，實難精確計算其父即被告乙○○名下所有財產之價值，
      縱被告丙○○明知被告乙○○積欠告訴人債務及系爭土地已移轉登記其名下，
      在無積極證據證明被告丙○○明知被告乙○○財務狀況已成負值情況下，不得
      僅因被告丙○○就是否知悉被告乙○○積欠告訴人債務及系爭土地已移轉登記
      其名下等情前後供述不一，即遽論被告丙○○有損害債權之意圖，況公訴人及
      告訴人復未能就被告丙○○是否知悉被告乙○○財務狀況已成負值一節，提出
      相關證據證明，揆諸上開判例見解，在無積積證據證明犯罪事實時，被告丙○○之抗辯縱屬虛偽，仍不能以此資為積極證據引為被告丙○○有罪之論據。
  五、綜上所述，尚乏積極證據足資證明被告丙○○確有損害告訴人債權之意圖，揆
      諸前揭條文及判例意旨，自難僅憑推測或擬制之方法，即遽認被告丙○○有罪
      之論斷。此外，本院復查無其他積極證據足資認定被告丙○○有何公訴人所指
      之損害債權犯行，被告丙○○之犯罪既屬不能証明，爰依首揭規定，諭知其為
      無罪之判決。
據上論斷，應依刑事訴訟法第二百九十九條第一項前段、第三百零一條第一項，刑法
第三百五十六條、第四十一條第一項前段，罰金罰鍰提高標準條例第一條前段、第二
條，判決如主文。
本案經檢察官廖淑華到庭執行職務
中      華      民      國      九十二    年      八    月      十五    日
                                臺灣臺中地方法院刑事第三庭
                                    審判長法  官 吳進發
                                          法  官 林三元
                                          法  官 黃裕仁
右正本證明與原本無異。
如不服本判決，應於送達後十日內向本院提出上訴狀（須附繕本），上訴於臺灣高等
法院臺中分院。
                                          書記官
中      華      民      國      九十二    年      八    月      十五    日
附錄論罪科刑法條
刑法第三百五十六條：
債務人於將受強制執行之際，意圖損害債權人之債權，而毀壞、處分或隱匿其財產者
，處二年以下有期徒刑、拘役或五百元以下罰金。


司法院資訊處製作；財團法人民間司法改革基金會備份。
